臺灣高等法院臺中分院刑事判決　　 94年度上更(一)字第152號
上　訴　人
即　被　告　乙○○
　　　　　　　　　　　號
選任辯護人　張國楨律師
上列上訴人因搶奪等案件，不服臺灣彰化地方法院89年度訴字第
1106號中華民國90年12月20日第一審判決（起訴案號：臺灣彰化
地方法院檢察署89年度偵字第6265號），提起上訴，判決後經最
高法院發回更審，本院判決如下：
      主  文
原判決關於恐嚇取財部分撤銷。
乙○○意圖為自己不法之所有，以恐嚇使人將本人之物交付，未
遂，處有期徒刑肆月，如易科罰金，以參佰元折算壹日。緩刑
年。
      事  實
一、乙○○於民國（下同）八十九年四月間，經由丁○○之介紹，
    受託為戊○○向青龍旗建設有限公司（以下簡稱青龍旗公司
    ，負責人：張舜雄）索討青龍旗公司所積欠之鐵捲門工程款
    新台幣（下同）六十餘萬元（嗣已由張舜雄簽發面額分別為
    三十萬元及二十八萬元之本票二張予戊○○，但該本票屆期
    均不獲兌現），戊○○則允諾事成後，給予丁○○、乙○○
    等人十二萬元作為報酬，未幾，戊○○自覺不妥，且不願再
    與乙○○等人有所牽扯，乃於八十九年五月二十八日簽發以
    其本人為發票人、亞太商業銀行股份有限公司鹿港分行為付
    款人、帳號：0000000、面額：三萬元、發票日：八
    十九年五月三十一日、票號：0000000之支票一張交
    予丁○○，並要丁○○代為轉知乙○○，言明：該三萬元作
    為乙○○先前代為討債之「走路工」，討債之事到此為止等
    語；而丁○○收取支票並提示兌現後，雖未分付予乙○○，
    惟仍於同年六月初向乙○○說明戊○○已支付三萬元「走路
    工」及要終止受託討債等情，並經乙○○同意。詎至同年六
    月中旬，乙○○竟萌歹念，意圖為自己不法之所有，迭次以
    其行動電話號碼「0000000000」聯絡戊○○之行
    動電話號碼「0000000000」，而以極不友善之口
    吻向戊○○恫嚇稱：「（台語）你給我裝瘋，這件事要讓我
    處理，處理好要再拿九萬元（十二萬元扣除已付予丁○○之
    三萬元），不然要來你住處拜訪你家人」等語；復又於同年
    六月中旬某日，夥同不知情之丙○○一同開車到戊○○位於
    彰化縣鹿港鎮和平巷五五之十號住處外探看後離去，戊○○
    之家人心有不安，隨即拉下鐵門，嗣乙○○等人又掉頭回來
    ，見戊○○住處鐵門已拉下，乃於數日後，在電話中以凶惡
    之口氣向戊○○恐嚇稱：「為何我們回頭，你將鐵門關下，
    是什麼意思」等語，均致使戊○○甚為恐懼暨憂慮自身與妻
    小之生命、身體安危，遂央求丁○○居間協調之，丁○○乃
    以電話聯絡乙○○，惟乙○○不聽勸阻且表明：「戊○○說
    話不算話，你拿三萬元，我也要三萬元，直接找戊○○拿」
    等語。嗣至同年七月十五日下午四時許，戊○○因不堪困擾
    ，且深怕家人受累，遂與乙○○相約於當日晚上八時二十分
    左右，在彰化縣鹿港鎮○○路五三號林瑞琮住處門前見面，
    屆時戊○○獨自一人騎機車帶著上開張舜雄所簽發之本票二
    張前來，乙○○則駕駛自小客車前來，乘坐於駕駛座上向戊○○稱：「如果你要自己處理，處理好收到錢，還要給我九
    萬元；若尚未處理好，就讓我去收帳」等語，並要求戊○○
    將上開二張本票給他看，戊○○將該二張本票取近供乙○○
    觀看，乙○○以太暗看不清楚為由，要求戊○○拿近一點，
    戊○○即將該二張本票拿進車窗內，由乙○○觀看，乙○○
    旋交付同車之丙○○幫忙看一下，戊○○央求交還，乙○○
    非但置之不理，且向戊○○宣稱：「我要去處理，不然你拿
    三萬元換回本票，且處理好後，還要九萬元」等語，嗣即驅
    車離去。嗣因戊○○就乙○○要求取回本票之金額認為不能
    接受，拒絕付款，前往報警處理後，乙○○始託人歸還上開
    二張本票。
二、案經戊○○訴由彰化縣警察局鹿港分局報請臺灣彰化地方法
    院檢察署檢察官偵查起訴。
      理  由
一、訊據上訴人即被告（以下簡稱為被告）乙○○坦承於前開時
    間有經案外人丁○○之介紹受託為告訴人戊○○向青龍旗公
    司索討工程款之事實，惟矢口否認犯恐嚇取財罪行，辯稱：
    三萬元走路工係告訴人私下拿給丁○○的，丁○○並未分給
    伊，亦未對伊說要終止受託討債之事，丁○○僅說上開三萬
    元係告訴人要給他的，至伊之部分要伊自己向告訴人拿云云
    。惟查：
    右開犯罪事實迭據告訴人於偵查、原審及本院審理中指訴
    綦詳，核與證人丁○○於偵查時結稱：「後來戊○○說不處
    理了，戊○○就開一張三萬元的票給我，也兌現了，我也跟
    乙○○說事情算了。後來乙○○過一星期後，打電話給戊○○，戊○○打電話告訴我說：乙○○打電話給他說他也要三
    萬元」、「‧‧‧乙○○有去找公司（指青龍旗公司），但
    沒找到人，所以戊○○才會給我們三萬元的走路工」、「因
    乙○○在四、五月時就有直接打電話給戊○○且口氣不好，
    戊○○才想終止，才會開三萬元的支票給我」、「當時（指
    六月中旬在林瑞琮家門前）乙○○也在場也同意此討債事就
    此算了，但後來他又跑去找戊○○的事我就不清楚。但又隔
    一星期後戊○○打電話給我說：乙○○說給丁○○三萬，他
    也要三萬元，我就打給乙○○，但他說：戊○○說話不算話
    ，你拿三萬，我也要三萬」、「‧‧‧戊○○票若要拿回，
    就要拿三萬元來換，後來約七月二十四日晚上九點三十分在
    大興農量販店，當時因大賣場很多人，分不清有多少人來。
    到大賣場見面時，因乙○○已由三萬改為六萬元，所以沒換
    成」等語（見偵查卷第二七頁反面至第二九頁），於本院結
    證：問：你在偵查中的陳述實在否？答：差不多是這樣等語
    (見本院卷第八十八至八十九頁)及證人林瑞琮於偵查時結證
    ：「因我跟戊○○是朋友，聊天時他有說到有筆六十多萬元
    的債要不回來，我介紹丁○○與戊○○認識，因丁○○認識
    之朋友乙○○有替人家處理債務事，所以我才介紹他們認識
    」、「我知道乙○○有打很多通電話給戊○○，且騷擾他」
    等語，於原審結證稱：「我曾打電話給劉（有禮）、許（財
    益），告知以三萬元支付走路工及終止受託討債一事，當時
    是戊○○打電話告訴我的，他也有當面告訴我，戊○○也有
    告訴我丁○○知道這件事」等語（見原審卷第一五七頁）均
    相符合。參以被告於本院前審審理時坦承：曾以電話向戊○○恐嚇稱：「（台語）你給我裝瘋，這件事要讓我處理，處
    理好要再拿九萬元（十二萬元扣除已付予丁○○之三萬元）
    ，不然要來你住處拜訪你家人」等語；復於同年六月中旬某
    日，夥同不知情之丙○○一同開車到戊○○位於彰化縣鹿港
    鎮和平巷五五之十號住處外探看後離去，嗣後返回時見戊○○拉下鐵門，於數日後，在電話中以凶惡之口氣向戊○○恐
    稱：「為何我們回頭，你將鐵門關下，是什麼意思」等語 (
    見本院前審卷第四十九頁)，而告訴人確因被告上開行為而
    心生畏懼，亦據告訴人陳明在卷（見偵查卷第二五頁），且
    證人即告訴人之妻邱鑾英亦證稱：被告有時打手機，如果沒
    有接到，就打我家電話，我是接到被告手機之電話，他說要
    到我家拜訪，我接到會害怕等語（見原審卷第一二三頁），
    足見告訴人及其家人確因被告之上開恐嚇行為致心生畏懼。
    又被告於受託討債後雖曾至青龍旗公司，但並未找到該公司
    之負責人張舜雄，業據證人丁○○陳明在卷，況告訴人亦已
    支付三萬元之走路工，被告並同意終止上開委託索債之關係
    ，詎被告於雙方終止委託關係後，竟意猶未足，仍屢次藉故
    索取報酬而向告訴人恐嚇，足見其主觀上具有不法所有之意
    圖甚明。證人丁○○嗣後於原審及本院審理中所為與上述偵
    查中不一之證述，顯係迴護被告乙○○之詞，不足採信。另
    證人丙○○於原審雖證稱其於八十九年七月二十四日晚間九
    時三十分許，與被告到彰化縣福興鄉大興農量販店遭人毆打
    等語。證人張正欣於原審證稱：「我曾在鹿港之一間撞球場
    被打，當天是丁○○要載我回去，他由彰化載我到鹿港後要
    回台中，時間已忘了，我不知何原因被打」等語。證人丁○○亦證稱：在大興農有七、八人過來，問我被告家住何處，
    我說不知道，就有告訴人之朋友十幾個人過來打我及我朋友
    張正欣，告訴人亦在現場，他將我拉起來後又打等語，然此
    僅能證明被告及證人丙○○、丁○○、張正欣等人事後於八
    十九年七月二十四日晚間九時三十分許，在彰化縣福興鄉大
    興農量販店，曾遭人毆打之事實，並無法否定被告先前已為
    之上開犯行，故無法資為有利於被告之認定。此外復有卷附
    之上開本票影本二紙、行動電話「0000000000」
    與「0000000000」之通話明細紀錄各一份及扣案
    之亞太銀行鹿港分行帳號：0000000之支票存根簿一
    本在卷可稽。綜上所述，本件事證明確，被告上開所辯顯係
    飾卸之詞，不足採信，其犯行應堪認定。
二、核被告所為係犯刑法第三百四十六條第三項、第一項之恐嚇
    取財未遂罪。至其先後恐嚇行為係為達到同一非法取得報酬
    目的之接續行為，為實質上一罪。又其著手於恐嚇取財行為
    之實施，惟未生使他人將本人之物交付之結果，為未遂犯，
    依法減輕其刑。原審予以論罪科刑，固非無見，然原審認被
    告所犯此部分恐嚇取財未遂罪行與搶奪罪行間有方法目的之
    牽連關係，尚有未洽（見後述），被告上訴否認犯罪雖無理
    由，然原審判決既有如上未當之處，應由本院將原審此部分
    判決撤銷改判，爰審酌被告罪之動機、目的、手段及對被害
    人所生之損害、其目前罹患有合併焦慮、憂鬱疾病（有診斷
    書可稽）暨犯罪後之態度等一切情狀，量處如主文第二項所
    示之刑，並依修正後之刑法第四十一條第一項前段之規定諭
    知易科罰金之折算標準（按被告行為後刑法第四十一條業於
    九十年一月十日修正公布，同月十二日生效，比較修正前後
    之規定，以修正後之規定有利於被告，依刑法第二條第一項
    前段規定，應適用修正後之規定）。再被告前未曾受有期徒
    刑以上刑之宣告，有台灣高等法院被告前案紀錄表在卷可參
    ，因一時失慮犯罪，犯後業與告訴人達成和解，有和解書在
    卷可參，經此偵、審教訓，應知警惕而無再犯之虞，本院認
    本件宣告之刑以暫不執行為適當，併予宣告緩刑參年，以啟
    自新。
三、公訴意旨另以：戊○○因不堪困擾，且深怕家人受累，遂與
    被告乙○○相約於八十九年七月十五日晚上八時二十分左右
    ，在彰化縣鹿港鎮○○路五三號林瑞琮住處門前見面，屆時
    戊○○獨自一人騎機車帶著上開張舜雄所簽發之本票二張前
    來，乙○○則駕駛自小客車前來，於駕駛座上向戊○○稱：
    「如果你要自己處理，處理好收到錢，還要給我九萬元；若
    尚未處理好，就讓我去收帳」等語，並要求戊○○將上開二
    張本票交之，戊○○將該二張本票取近供乙○○觀看，詎乙○○竟意圖為自己不法之所有，乘戊○○未即防備之際，猝
    然自車窗伸出手來將二張本票均奪走，旋交付同車之丙○○
    ，並向戊○○宣稱：「我要去處理，不然你拿三萬元換回本
    票，且處理好後，還要九萬元」等語，隨即驅車離去，因認
    被告犯刑法第三百二十五條第一項之搶奪罪嫌云云。按犯罪
    事實應依證據認定之，無證據不得認定犯罪事實，刑事訴訟
    法第一百五十四條第二項定有明文，又告訴人之告訴係以使
    被告受刑事訴追為目的，是其陳述是否與事實相符，仍應調
    查其他證據以資審認 (最高法院五十二年台上字第一三○○
    號判例參照 )。本件訊據被告堅決否認犯此部分罪行，辯稱
    ：本票係戊○○交給伊看，伊並未拿了後就立刻離開，未交
    還戊○○是想確保他受償時不會欺瞞伊等語，經查刑法搶奪
    罪須有意圖為自己或第三人不法所有之意思，本件公訴人及
    原審認被告犯搶奪罪係以告訴人之指訴及證人丙○○於原審
    之證述為據，然查證人丙○○於原審時雖證述：當天告訴人
    開其機車過去，他拿票給被告看，被告說看不清楚，拿近一
    點，結果他就拿近一點，被告就取票來看，後來被告就拿走
    票，被告說告訴人不守信用就車子開走等語，然與告訴人戊○○於原審法院所稱：被告取走本票有在現場停留約二十幾
    分鐘等語不合，證人丙○○於本院結稱：那天我麻煩被告帶
    我去彰化，被告說要先去朋友家，到了門口，當時到那已晚
    上，離路燈至少超過五公尺，現場很暗，他們好像在談論票
    的問題，對方就拿了一個票給被告看，被告說太暗了，可否
    拿進一點，對方就將票伸手拿進車窗內，鬆手交給被告，被
    告就接過來看，看過後還叫我幫他看一下，內容我也忘記了
    ，看後我就將票放在排檔邊，他們間有繼續談了約二、三十
    分鐘，對方好像有跟他要票，乙○○說你欺騙我，我們就離
    開，票沒有還，過程以本次說的比較清楚等語。參以被告原
    受告訴人戊○○之託，代向青龍旗公司之負責人張舜雄索討
    積欠之工程款，戊○○允諾事成後，給予上訴人、丁○○等
    人十二萬元作為報酬。嗣戊○○簽發面額三萬元之支票一張
    交予丁○○後，表示欲終止委託討債之事，惟被告不滿戊○○未依原先之約定行事，而於八十九年七月十五日案發當日
    與戊○○會面時，向戊○○稱：「如果你要自己處理，處理
    好收到錢，還要給我九萬元；若尚未處理好，就讓我去收帳
    」等語；並要求戊○○交付張舜雄所簽發上開二張本票供其
    觀看，利用戊○○拿該二張本票供其觀看時，取走該二紙本
    票，並向戊○○宣稱：「我要去處理，不然你拿三萬元換回
    本票，且處理好後，還要九萬元」等語，另告訴人於本院審
    理時陳稱：我有跟他討了一、二十分鐘還是沒有要回來等語
    ，堪認被告取走本票之用意，係欲持之繼續代戊○○向張舜
    雄催討欠款，向戊○○索取原約定之報酬，並無不法所有之
    意圖。且被告係經由戊○○交付而取得該本票，並非乘戊○○不備或有其他強暴手段，亦與搶奪罪以利用他人不及防備
    之際奪取之要件之有間。此外且查無其他積極證據足認被告
    取走系爭本票有何不法所有之意圖，公訴人認此部分與上開
    判罪部分有牽連犯之裁判上一罪關係，爰不另為無罪之諭知
    ，又據證人丙○○上開證述，被告取得系爭本票並非以強暴
    、脅迫之方式為之，所為與刑法第三百零四條強制罪之要件
    亦不合，併予敘明。
四、據上論斷，應依刑事訴訟法第三百六十九條第一項前段、第
    三百六十四條、第二百九十九條第一項前段、刑法第二條第
    一項前段、第三百四十六條第一項、第三項、第二十六條前
    段、第七十四條第一款、第四十一條第一項前段、罰金罰鍰
    提高標準條例第一條前段、第二條，判決如主文。
    本案經檢察官甲○○到庭執行職務。
中　　華　　民　　國　　94　　年　　11　　月　　10　　日
               刑事第九庭　審判長法　官　陳　筱　珮
                                 法　官　張　國　忠
                                 法　官　康　應　龍
上列正本證明與原本無異。
檢察官得上訴。
如不服本判決應於收受送達後十日內向本院提出上訴書狀，其未
敘述上訴之理由者並得於提起上訴後十日內向本院補提理由書（
均須按他造當事人之人數附繕本）。
                                 書記官　姚　錫　鈞
中　　華　　民　　國　　94　　年　　11　　月　　14　　日
　　　　　　　　　　　　　　　　　　　　　　　　　　　Ｆ
